【裁判字號】    89,台上,4888
【裁判日期】    890817
【裁判案由】    偽造文書等罪
【裁判全文】
最高法院刑事判決                              八十九年度台上字第四八八八號
    上訴人  臺灣高等法院檢察署檢察官
    被  告  甲○○
            乙○○
右上訴人因被告等偽造文書等罪案件，不服台灣高等法院中華民國八十七年五月十四
日第二審更審判決（八十六年度上更(一)字第一○一九號，起訴案號：台灣板橋地方法
院檢察署八十三年度偵續字第二○號），提起上訴，本院判決如左：
    主  文
原判決撤銷，發回臺灣高等法院。
    理  由
本件原判決以公訴意旨略稱：被告甲○○、乙○○二人分別為告訴人蔡陳碎桃之子及
孫。渠等明知坐落台東縣成功鎮○○段六、八、八之一、二十二地號等四筆土地均登
記為蔡陳碎桃所有，非經其同意不得變賣。竟共同意圖為自己不法之所有，於民國八
十二年三月七日晚上，在台北縣三重市○○路○段一一八巷二號三樓蔡陳碎桃住處，
竊取上開四筆土地之所有權狀及蔡陳碎桃之身分證、印章。於翌（八）日夥同王東吉
、鄭清文、陳添興等人搭飛機至台東，偽冒蔡陳碎桃名義與吳孝勇訂立買賣契約，以
新台幣（下同）二百八十五萬元之價格賤售上開土地予吳孝勇。甲○○得款後即分五
十萬元予乙○○花用。嗣經蔡陳碎桃發現上情，被告二人遂向台灣板橋地方法院檢察
署自首，因認被告等共同涉犯刑法第二百十條之偽造私文書罪，及同法第三百二十條
第一項之竊盜罪嫌等情。惟經審理結果，認為不能證明被告等犯罪，因而維持第一審
諭知被告等均無罪之判決，而駁回檢察官在第二審之上訴，固非無見。
惟查，(一)、按審理事實之法院對於被告有利及不利之證據，應一律注意，詳為調查，
綜合全案證據資料，本於經驗法則以定其取捨，並將取捨證據及得心證之理由於判決
內詳為說明。故證據雖已調查，而尚有其他必要部分並未調查，仍難遽為被告有利或
不利之認定。原判決依據被告甲○○於偵查中之供述，以及證人王東吉、鄭文清、陳
添興與被告乙○○在偵審中之供述。認證人王東吉等人及乙○○確曾在甲○○家中與
告訴人蔡陳碎桃談論上開土地經政府計劃徵收之事，告訴人曾囑甲○○回台東瞭解詳
情，並同意出售土地；且本件土地買賣契約書上蔡陳碎桃之指印係告訴人於瞭解契約
內容後始親自按捺，甲○○於審理中附和告訴人之指訴，顯與事實不符等情，為判決
無罪之主要論據。然卷查甲○○、乙○○先後於八十二年六月十二日及同年月十七日
，分別書立自白書並具狀向台灣板橋地方法院檢察署自首前揭偽造文書盜賣土地等犯
行。而蔡陳碎桃亦旋於同年月十八日具狀對被告二人提出告訴，有該署八十二年度偵
字第一○三六一號、一○六三四號、一○七三一號偵查卷可稽。被告等二人若無前揭
犯行，何以相繼具狀向檢察官自首犯罪？而告訴人又何以竟對自己之兒（甲○○）孫
（乙○○）提出偽造文書等罪之告訴？似與常情有違。此項疑點與本件事實真相之釐
清至有關係，自有深入調查，並於理由內詳為論敘之必要，本院前次發回意旨，對此
已加以指明。原判決理由雖謂甲○○附和其母蔡陳碎桃之指訴，供稱八十二年三月七
日晚上，其母並未在場談論買賣土地，且事後係因遭詐騙始按指印，乃土地賤賣反悔
所致云云。然其對於乙○○何以亦出面為不實自首之原因，則未加以論敘說明，已嫌
理由不備。且原判決既認甲○○與告訴人係因土地賤賣反悔，而為不實之自首及告訴
。然前揭土地當時公告地價或市價如何？是當初買賣雙方議價之經過如何？憑何可認
為甲○○以二百八十五萬元將上開土地出售係賤賣土地？此與認定甲○○、乙○○及
告訴人是否確因賤賣土地，事後反悔，而為不實之自首及告訴攸關，自有併予調查，
並於理由內詳予論敘之必要。乃原判決未深入調查，亦未說明其憑以認定之依據，遽
謂甲○○係因賤賣土地反悔，而為不實之自首及供述，自有調查未盡及理由不備之違
法。(二)、按審理事實之法院，對於案內與論罪科刑有關之一切證據，除認為不必要者
外，均應詳為調查；苟與待證事實有重要關係，在客觀上認為應行調查之證據，又非
不易調查或不能調查，而未依法加以調查，率予判決者，即有應於審判期日調查之證
據未予調查之違法。卷查證人陳添興在第一審證稱：「（何以戶政所小姐要問蔡陳？
）他（她）看我們四、五人帶一老太太去，所以才問蔡陳（指告訴人蔡陳碎桃）是否
是自己要來辦印鑑證明，並表示申請出去後，土地不動產會有被盜賣之虞，蔡陳表示
故鄉有些無用的土地要賣掉，所以才來辦印鑑證明」等語。證人王東吉亦證稱：「…
…之後至戶政事務所辦理印鑑證明及戶籍謄本，戶政之小姐有問蔡陳是否自願辦理，
蔡陳亦表示願意辦理」等語（見一審卷第九十八頁正反面、第九十九頁反面）。然告
訴人對此則加以否認，並謂王東吉係本件土地真正買主，而陳添興係王東吉之司機兼
長工，渠等與本案有利害關係，所述均不足採為證據等語（見一審卷第一○三頁反面
）。查證人王東吉、陳添興前揭所述是否屬實，與判斷告訴人是否同意出售前述土地
至關重要，自有傳訊該地政事務所當時承辦告訴人申請印鑑證明之人員，加以查證之
必要。第一審曾向台北縣三重市第二戶政事務所調取陳蔡碎桃於八十二年三月九日向
該所申請印鑑證明之有關資料，其中該印鑑證明書承辦人欄上蓋有「戶籍員毛秀梅」
之職章（見一審卷第一一三頁）。原審非不得傳訊該戶籍員毛秀梅以究明上開事實之
原委。乃竟未予傳訊調查，依上說明，自有應調查之證據而未予調查之違誤。(三)、查
乙○○於本案偵審中均否認有參與偽造蔡陳碎桃名義之土地買賣契約書，並以未曾保
管蔡陳碎桃印章，契約書上之印章係甲○○取出加蓋等語置辯。然據甲○○供稱，該
買賣契約書係八十二年三月八日晚上在台東縣成功鎮王東吉家簽訂，由乙○○取出蔡
陳碎桃之印章加蓋於其上等語（見一審卷第六十二頁、原審卷第一四九頁）。又依卷
附蔡陳碎桃之戶籍謄本記載，其係於八十二年三月八日自台東縣成功鎮○○街六十三
號遷出至台北縣三重市○○路○段一一八巷二號三樓（見發回前原審卷第八十三頁）
。而乙○○於第一審供稱：「我將蔡陳碎桃之戶籍遷至三重，亦是用此印章、身分證
」等語（見第一審卷第七十頁正面）。倘若無訛，則其遷移戶籍時所使用之蔡陳碎桃
印章從何而來？有無經告訴人同意辦理戶籍遷移？該印章與買賣契約書上所蓋之印章
是否相同？此與判斷甲○○及乙○○二人彼此迥異之供述何者為可信，以及乙○○有
無參與本件偽造文書之犯行攸關，自有詳予調查，並於理由內加以說明之必要。本院
前次發回意旨對此亦加以指明，乃原審仍未調查，復未說明其理由，亦有可議，自難
昭折服。檢察官上訴意旨，指摘原判決不當，尚非全無理由，應認原判決仍有撤銷發
回之原因。
據上論結，應依刑事訴訟法第三百九十七條、第四百零一條，判決如主文。
中      華      民      國    八十九    年      八      月     十七     日
                              最高法院刑事第八庭
                                  審判長法官  吳  雄  銘
                                        法官  池  啟  明
                                        法官  石  木  欽
                                        法官  郭  毓  洲
                                        法官  吳  三  龍
      右正本證明與原本無異
                                              書  記  官
中      華      民      國    八十九    年      八      月    二十一    日


司法院資訊處製作；財團法人民間司法改革基金會備份。
